【裁判字號】    88,訴,3327
【裁判日期】    890121
【裁判案由】    交還土地
【裁判全文】
臺灣臺中地方法院民事判決  八十八年度訴字第三三二七號
    原      告  台灣糖業股份有限公司
    法定代理人  甲○○
    訴訟代理人  林益輝律師
    複代理人    鍾仲智  住台中.
    被      告  洪慈禧  住台中.
右當事人間交還土地事件，本院判決如左：
    主      文
被告應將坐落台中市○○區○○段第八七四地號土地上，如附圖所示Ｂ部分面積０‧
００五三公頃之地上物排除，並將土地交還原告。
被告應自民國八十七年五月十九日起迄交還土地日止，按年給付原告新台幣貳萬陸仟
柒佰壹拾貳元。
訴訟費用由被告負擔。
本判決於原告以新台幣陸拾萬零陸佰陸拾柒元供擔保後，得假執行。
    事      實
甲、原告方面：
  一、聲明：除假執行供擔保金額外，如主文所示。
  二、陳述：
    (一)坐落台中市○○區○○段第八七四地號土地係原告所有，惟被告未獲原告同意
      ，且與原告無任何法律關係，竟擅自占用上開土地如附圖所示Ｂ部分面積０．
      ００五三公頃用以放置物品（不透水布）。經原告於八十七年五月十九日以月
      資字第八七九三００一一０五號函、八十七年七月六日月資字第八七九三００
      一一四六號函、八十八年三月十一日月資字第八七一七二０一０九三號函等通
      知搬遷交還土地，然被告均置之不理，爰本於所有權之權能，請求返還。
    (二)又被告占用原告上開土地利用損及原告，爰依不當得利之法律關係請求被告自
      八十七年五月十九日（即首次通知交還土地日）起迄交還土地日止，按年給付
      新台幣（以下同）貳萬陸仟柒佰壹拾貳元之損害金予原告【計算式為：53（平
      方公尺）×5040（申報地價）×0.1（年息10%）＝26712】。
  三、證據：提出土地登記簿謄本、附圖、原告八十七年五月十九日以月資字第八七
      九三００一一０五號函、八十七年七月六日月資字第八七九三００一一四六號
      函、八十八年三月十一日月資字第八七一七二０一０九三號函各一份（以上均
      影本）為證。並聲請本院囑託台中市中正地政事務所至現場勘驗測量。
乙、被告方面：
  一、聲明：原告之訴及假執行之聲請均駁回。
  二、陳述：承認有占用原告土地，其原先有向原告申請租用，但原告以不合規定為
      由，不願出租。
  三、證據：未提出任何證據資以為證。
    理    由
壹、程序方面：
    按訴狀送達後，原告不得將原訴變更或追加他訴，但經被告同意或不甚礙被告之
    防禦及訴訟之終結者，不在此限。又擴張或減縮應受判決事項之聲明者，於訴訟
    行為無礙。民事訴訟法第二百五十五條、第二百五十六條第二款分別定有明文。
    本件原告起訴後，於本院會同地政機關勘驗現場時，發覺被告無權占用系爭土地
    如附圖所示面積確定為０．００五三公頃，乃擴張此部分面積之請求，並將第二
    項損害金聲明部分，擴張為被告應自八十七年五月十九日起迄交還土地日止，按
    年給付原告貳萬陸仟柒佰壹拾貳元，依上揭法文意旨，為法之所許，應予准許。
貳、實體方面
一、原告主張坐落台中市○○區○○段第八七四地號土地係其所有，惟被告未獲原告
    同意，且與原告無任何法律關係，竟擅自占用上開土地如附圖所示Ｂ部分面積０
    ．００五三公頃用以放置物品（不透水布）。經原告先後於八十七年五月十九日
    、八十七年七月六日、八十八年三月十一日通知搬遷交還土地，然被告均置之不
    理，爰本於所有權之權能，請求返還。又被告占用原告上開土地利用損及原告，
    爰依不當得利之法律關係請求被告自八十七年五月十九日（即首次通知交還土地
    日）起迄交還土地日止，按年給付貳萬陸仟柒佰壹拾貳元之損害金予原告。被告
    則以承認有占用原告土地，其原先有向原告申請租用，但原告以不合規定為由，
    不願出租等語置辯。
二、原告主張之事實，已據其提出與所述相符之土地登記簿謄本、附圖、原告八十七
    年五月十九日以月資字第八七九三００一一０五號函、八十七年七月六日月資字
    第八七九三００一一四六號函、八十八年三月十一日月資字第八七一七二０一０
    九三號函各一份（以上均影本）為證，且為被告所不否認，並經本院囑託台中市
    中正地政事務所至現場勘驗測量，製有複丈成果圖在卷可稽，核屬相符，原告之
    主張為可採信。
三、按「所有人對於無權占有或侵奪其所有物者，得請求返還之。對於妨害其所有權
    者，得請求除去之。有妨害其所有權之虞者，得請求防止之。」民法第七百六十
    七條定有明文。依上所述，被告既無占用系爭土地之正當權源，自係無權占有。
    從而，原告依民法第七百六十七條物上請求權之法律關係，訴請被告應將系爭土
    地如附圖所示Ｂ部分面積０‧００五三公頃土地上之地上物排除，將土地交還原
    告，為有理由，應予准許。
四、又按「無法律上原因而受利益，致他人受損害者，應返還其利益。」民法第一百
    七十九條前段定有明文。又依不當得利之法則請求返還不當得利，以無法律上之
    原因而受利益，致他人受有損害為其要件，故其得請求返還之範圍，應以對方所
    受之利益為度，非以請求人所受損害若干為準，無權占有他人土地，可能獲得相
    當於租金之利益為社會通常之觀念，最高法院六十一年度台上字第一六九五號判
    例可資參照。再者，城市地方房屋之租金，以不超過土地及其建築物申報總價額
    年息百分之十為限，土地法第九十七條復定有明文，同法第一百零五條並規定於
    租用基地建築房屋時準用之。本件被告無權占用原告之土地，自獲有相當於租金
    之利益，且致原告受有損害，其占用之土地雖非用以建築房屋，然於計算相當租
    金損害之標準，非不得類推適用前開規定。經查，系爭土地八十六年度之申報地
    價為每平方公尺伍仟零肆拾元，有土地登記簿謄本影本一份在卷可證，本院審酌
    系爭土地坐落之位置，被告占用之時間等情狀，暨依系爭土地申報總地價核算法
    定租金金額不高等一切情狀，認系爭土地之租金以申報地價年息百分之十計算為
    適當，揆諸前揭說明，原告依民法第一百七十九條前段之規定，請求被告自首次
    請求返還土地之日即八十七年五月十九日起至返還土地日止，依其占用之面積，
    按年給付原告貳萬陸仟柒佰壹拾貳元（5040×53×10%＝26712），為有理由，應
    予准許。
四、原告陳明願供擔保，聲請宣告假執行，經核並無不合，爰酌定相當擔保金額併予
    准許。
五、據上論結，原告之訴為有理由，依民事訴訟法第七十八條、第三百九十條第二項
    ，判決如主文。
中      華      民      國    八十九    年      一      月    二十一    日
                                    臺灣臺中地方法院民事第一庭
~B法      官  陳慧珊
右為正本係照原本作成
如不服本判決，應於判決送達後二十日內，向本院提出上訴狀。
中      華      民      國    八十九    年      一      月    二十一    日
~B法院書記官


司法院資訊處製作；財團法人民間司法改革基金會備份。
